臺灣臺南地方法院柳營簡易庭民事判決
110年度營簡字第492號
原      告  陳明龍  
訴訟代理人  蘇明道律師
            蘇敬宇律師
            黃紹杰律師
被      告  吳依儒  

上列當事人間請求代位分割遺產事件，經本院柳營簡易庭於民國
111年1月11日言詞辯論終結，判決如下：
    主  文
一、原告之債務人吳依瑾與被告公同共有被繼承人吳昆成所遺留
    如附表一所示之遺產，應按如附表二所示之應繼分比例分割
    為分別共有。
二、原告其餘之訴駁回。
三、訴訟費用由兩造按如附表三所示之比例負擔。
    事實及理由
壹、程序方面：
一、訴狀送達後，原告不得將原訴變更或追加他訴，但請求之基
    礎事實同一或擴張或減縮應受判決事項之聲明者，不在此限
    ；不變更訴訟標的，而補充或更正事實上或法律上之陳述者
    ，非為訴之變更或追加，民事訴訟法第255條第1項第2款、
    第3款及第256條分別定有明文。原告起訴時原列訴外人即原
    告之債務人吳依瑾之被繼承人之其他公同共有繼承人為被告
    ，並聲明：「吳依瑾與被告公同共有之土地，准予變價分割
    ，所得價金由兩造按應繼分比例分配。」原告於訴訟進行中
    經調閱相關資料後，於民國110年10月13日具狀特定其請求
    代位分割之標的為如附表一、四所示之土地，然因如附表四
    所示之土地(下稱系爭土地)，業經本院柳營簡易庭以110年
    度營簡字第225號民事判決(下稱系爭判決)，裁判分割為吳
    依瑾、被告分別共有，原告乃於110年10月28日具狀撤回代
    位對系爭土地請求分割之請求，補正被告之完整姓名為吳依
    儒，另特定吳依瑾與被告之被繼承人為訴外人吳昆成，並變
    更聲明為：「吳依瑾與被告公同共有吳昆成所遺如附表一所
    示之土地(下稱系爭遺產)，准予變價分割，所得價金由兩造
    按應繼分比例分配。」原告復於110年12月3日具狀特定吳依
    瑾與被告公同共有系爭遺產之應繼分比例各為2分之1，並變
    更聲明為「吳依瑾與被告公同共有吳昆成所遺系爭遺產，准
    予變價分割，所得價金由兩造按如附表二所示之應繼分比例
    分配。」末於110年12月8日具狀特定其代位吳依瑾請求分割
    之遺產標的為系爭遺產。核原告所為上開聲明之變更，係本
    於同一基礎事實即原告代位其債務人即吳依瑾就吳昆成所留
    遺產請求分割之同一事實所為，就撤回代位分割標的之部分
    要屬減縮其應受判決事項之聲明，就原告特定被繼承人為吳
    昆成，補正被告之完整姓名為吳依儒，另特定吳依瑾與被告
    對系爭遺產之應繼分比例部分，則僅為其對事實及法律上陳
    述之補充，揆諸上開規定，均無不合，應予准許。
二、被告經合法通知，無正當理由，未於言詞辯論期日到場，核
    無民事訴訟法第386條所列各款情形，爰依原告之聲請，由
    其一造辯論而為判決。　　
貳、實體方面：
一、原告起訴主張：吳依瑾前積欠原告新臺幣（下同）200,000
    元及其利息未為清償，原告向本院聲請核發支付命令，取得
    本院110年度司促字第11704號支付命令（下稱系爭支付命令
    ），且該支付命令已於110年6月29日確定。吳昆成於98年4
    月15日死亡，留有系爭土地、系爭遺產為遺產，原由訴外人
    吳信泰、吳依瑾與被告共同繼承而為公同共有，然吳信泰亦
    於99年8月10日死亡，吳信泰就上開遺產之應繼分亦由吳依
    瑾與被告繼承，吳依瑾與被告並已就系爭土地、系爭遺產辦
    理繼承登記完畢，而系爭土地前經系爭判決裁判分割為吳依
    瑾、被告分別共有，原告就此部分遺產已無再求為代位分割
    之必要，系爭遺產則尚未經吳依瑾與被告協議分割，亦無不
    能分割之情事，現仍為吳依瑾與被告公同共有，因吳依瑾之
    財產不足以清償其對原告之債務，又怠於行使對系爭遺產請
    求分割之權利，爰依民法第242條、第1164條規定，代位吳
    依瑾請求分割系爭遺產等語。並聲明：吳依瑾與被告公同共
    有吳昆成所遺系爭遺產，准予變價分割，所得價金由兩造按
    如附表二所示之應繼分比例分配。
二、被告未於言詞辯論期日到場，亦未提出書狀作何聲明或陳述
    。
三、得心證之理由：
(一)原告主張吳依瑾積欠其債務，吳依瑾之財產不足以清償債務
    ，吳昆成於98年4月15日死亡，所遺之系爭土地及系爭遺產
    ，原由吳信泰、吳依瑾與被告共同繼承，嗣吳信泰亦於99年
    8月10日死亡，吳信泰就上開遺產之應繼分亦由吳依瑾與被
    告繼承，吳依瑾與被告並已就系爭土地、系爭遺產辦理繼承
    登記完畢，而系爭土地前經系爭判決，業已裁判分割為吳依
    瑾、被告分別共有，系爭遺產則尚未經吳依瑾與被告協議分
    割，現仍為吳依瑾與被告公同共有等情，業據其提出系爭支
    付命令、吳依瑾稅務電子閘門財產所得調件明細表、系爭遺
    產土地登記謄本、吳昆成、吳信泰除戶謄本及繼承系統表、
    被告戶籍謄本等件為證，並有臺南市白河地政事務所110年1
    0月19日所登字第1100095772號函檢附之臺南市地籍異動索
    引在卷可參，而被告對原告主張之上開事實，已於相當時期
    受合法之通知，而於言詞辯論期日不到場，亦未提出任何書
    狀或證據資料爭執前揭原告主張事實，依民事訴訟法第280
    條第3項前段準用同條第1項規定，應視同自認，綜合上開證
    據調查結果，堪信原告之主張為真實。
(二)繼承人有數人時，在分割遺產前，各繼承人對於遺產全部為
    公同共有；繼承人得隨時請求分割遺產，但法律另有規定或
    契約另有訂定者，不在此限，民法第1151條、第1164條定有
    明文。再按債務人怠於行使其權利時，債權人因保全債權，
    得以自己之名義，行使其權利，但專屬於債務人本身者，不
    在此限。前條債權人之權利，非於債務人負遲延責任時，不
    得行使，但專為保存債務人權利之行為，不在此限，民法第
    242條、第243條亦有明文。又民法第242條關於債權人之代
    位權之規定，原為債務人怠於行使其權利，致危害債權人之
    債權安全，有使債權人得以自己之名義行使債務人之權利，
    以資救濟之必要而設，故而債權人行使代位權即應以保全其
    債權之必要為限。其所保全者，除在特定債權或其他與債務
    人之資力無關之債權，不問債務人之資力如何，均得行使代
    位權外，如為不特定債權或金錢債權，應以債務人怠於行使
    其權利，致陷於無資力，始得認有保全之必要，否則，即無
    代位行使之餘地（最高法院88年度台上字第650號判決可資
    參照）。經查，吳依瑾積欠原告之債務迄未清償，且其財產
    不足以清償上開債務等情，已如前述，可認原告應有保全其
    債權之必要。原告另主張系爭遺產並無不能分割之情事，亦
    無契約約定不能分割等情，均未經被告以言詞或書狀爭執，
    本院復查無有民法第1164條但書或有遺囑禁止分割之情形。
    原告之債務人吳依瑾既已怠於行使分割遺產之權利，原告為
    保全其債權，代位吳依瑾請求分割吳依瑾與被告公同共有之
    系爭遺產，依上開說明，自屬有據，應予准許。
(三)公同共有物分割之方法，除法律另有規定外，準用關於共有
    物分割之規定；共有物之分割，依共有人協議之方法行之；
    分割之方法不能協議決定，或於協議決定後因消滅時效完成
    經共有人拒絕履行者，法院得因任何共有人之請求，命為下
    列之分配：一、以原物分配於各共有人。但各共有人均受原
    物之分配顯有困難者，得將原物分配於部分共有人。二、原
    物分配顯有困難時，得變賣共有物，以價金分配於各共有人
    ；或以原物之一部分分配於各共有人，他部分變賣，以價金
    分配於各共有人，民法第830條第2項、第824條第1項及第2
    項分別定有明文。而法院選擇遺產分割之方法，應具體斟酌
    公平原則、各繼承人之利害關係、遺產之性質及價格、利用
    價值、經濟效用、經濟原則及使用現狀、各繼承人之意願等
    相關因素，以為妥適之判決。又公同共有遺產分割自由之原
    則下，民法第1164條規定，繼承人得隨時請求分割遺產，該
    條所稱之「得隨時請求分割」，依同法第829條及第830條第
    1項規定觀之，自應解為包含請求終止公同共有關係在內，
    俾繼承人之公同共有關係歸於消滅而成為分別共有，始不致
    與同法第829條所定之旨趣相左，庶不失繼承人得隨時請求
    分割遺產之立法本旨（最高法院93年度台上字第2609號判決
    參照）。關於分割方法，原告雖主張將系爭遺產變價分割，
    所得價金由吳依瑾與被告按如附表二所示之應繼分比例分配
    等語。惟本院審酌原告代位吳依瑾提起本件訴訟之目的，僅
    係為對吳依瑾分得之遺產聲請強制執行以滿足其債權，因此
    ，將系爭遺產分割為吳依瑾與被告分別共有，原告即得就吳
    依瑾分得之應有部分強制執行取償以達其目的，並無為變價
    分割之必要。況如以變價分割方式，將致其餘繼承人即被告
    有喪失系爭遺產所有權之虞，亦非妥適。本院乃斟酌系爭遺
    產之性質、經濟效用及全體繼承人利益等情狀，認為系爭遺
    產應按如附表二所示之應繼分比例分割為吳依瑾與被告分別
    共有，方屬適當，爰判決如主文第1項所示。
(四)請求分割遺產，固係以被繼承人全部遺產為分割對象，然應
    以事實審言詞辯論終結前已發現並確定之財產為限（最高法
    院98年度台上字第991號民事判決裁判要旨參照）。是事實
    審言詞辯論終結前已部分分割或已不存在之財產，自無從列
    為請求分割遺產之對象。經查，吳昆成所遺遺產除系爭遺產
    外，原尚有系爭土地，惟系爭土地業經系爭判決分割為吳依
    瑾與被告分別共有，已論述如前，依上開說明，系爭土地於
    本件訴訟言詞辯論終結前，既已經判決分割，自無須再列為
    原告請求分割之對象，附此敘明。
四、綜上所述，原告依民法第242條、第1164條規定，代位吳依
    瑾請求將吳依瑾與被告公同共有之系爭遺產分割，並由吳依
    瑾與被告按附表二所示比例分割為分別共有，為有理由，應
    予准許；逾此範圍之請求，即無理由，應予駁回。
五、按訴訟費用，由敗訴之當事人負擔；因共有物分割、經界或
    其他性質上類似之事件涉訟，由敗訴當事人負擔訴訟費用顯
    失公平者，法院得酌量情形，命勝訴之當事人負擔其一部，
    民事訴訟法第78條、第80條之1分別定有明文。查代位分割
    遺產事件本質上並無訟爭性，乃由本院斟酌何種分割方案較
    能增進遺產之經濟效益，並兼顧兩造之利益，以決定適當之
    分割方法。原告代位債務人吳依瑾請求分割遺產，兩造實互
    蒙其利，如僅由敗訴之被告負擔，本院認為顯失公平，爰審
    酌上情及吳依瑾與被告之應繼分比例，認本件訴訟費用應按
    如附表三所示比例分擔，始為公平，爰判決如主文第3項所
    示。
六、依民事訴訟法第389條第1項第3款規定，適用簡易程序所為
    被告敗訴之判決，固應依職權併為假執行之宣告，惟得為宣
    告假執行之判決，以適於執行者為限，諸如確認判決、形成
    判決以及給付判決中關於夫妻同居之判決、命被告為意思表
    示之判決等，按其性質為不適於強制執行者，當不得為假執
    行之宣告。原告代位請求分割遺產之訴為形成之訴，依上開
    說明，係屬不適於執行者，當不得依職權為假執行之宣告，
    併此敘明。
七、據上論結，本件原告之訴為一部有理由，一部無理由，依民
    事訴訟法第436條第2項、第385條第1項前段、第78條、第80
    條之1，判決如主文。
中    華    民    國   111    年    1     月    18    日
                  臺灣臺南地方法院柳營簡易庭
                              法   官  陳  協  奇
以上正本係照原本作成。
如不服本判決，應於判決送達後20日內，向本院提出上訴狀並表
明上訴理由，如於本判決宣示後送達前提起上訴者，應於判決送
達後20日內補提上訴理由書（須附繕本）。
中    華    民    國   111    年     1    月    18   日
                               書記官  黃  玉  真

附表一：    編號 地號 面積 (平方公尺) 權利範圍 1 臺南市○○區○○○段0地號土地 5,272 公同共有 18分之3 2 臺南市○○區○○○段0地號土地 399 公同共有 18分之3 3 臺南市○○區○○○段000地號土地 776 公同共有 18分之3 4 臺南市○○區○○○段000地號土地 8,610 公同共有 18分之3 

附表二：  繼承人 應繼分比例 吳依瑾 2分之1 (繼承自吳昆成之應繼分3分之1＋自吳信泰再轉繼承之應繼分6分之1) 吳依儒 2分之1 (繼承自吳昆成之應繼分3分之1＋自吳信泰再轉繼承之應繼分6分之1) 

附表三：  姓名 訴訟費用負擔之比例 原告 2分之1 吳依儒 2分之1 

附表四：  編號 地號 1 臺南市○○區○○○段○○○○段000地號土地 2 臺南市○○區○○○段○○○○段000地號土地 3 臺南市○○區○○○段○○○○段000地號土地